【裁判字號】    97,家抗,21
【裁判日期】    970314
【裁判案由】    指定遺產管理人
【裁判全文】
臺灣高雄地方法院民事裁定              97年度家抗字第21號
抗  告  人  財政部國有財產局臺灣南區辦事處
法定代理人  乙○○
相  對  人  財政部高雄市國稅局
法定代理人  丙○○
上當事人間聲請指定遺產管理人事件，抗告人對於民國97年1 月
29日本院96年度財管字第173 號第一審裁定提起抗告，本院管轄
之第二審法院裁定如下：
  主  文
原裁定廢棄。
相對人於第一審之聲請駁回。
程序費用新臺幣貳仟元由相對人負擔。
  理  由
一、相對人於原審聲請意旨略以：被繼承人甲○○（男，民國○○
    年○ 月○ 日生，身分證統一編號：Ｚ000000000號，生前最後
    住所高雄市左營區復興新村87號）於民國（下同）96年4 月
    21日死亡，其於死亡時遺有坐落高雄市○○區○○段五小段
    0000-0000 號土地1 筆及高雄市鼓山區○○○路69號、73
    號房屋2 處之財產，並積欠聲請人稅款新臺幣（下同）360,
    594 元未為清償。而被繼承人死亡後，其各順序繼承人均已
    向本院聲明拋棄繼承，並經本院准予備查在案。為處理相關
    債務清償事宜，爰聲請選任財政部國有財產局南區辦事處為
    遺產管理人等語。
二、抗告意旨略以：本案合法繼承人尚且拋棄繼承，足認被繼承
    人之遺債極有可能大於遺產，抗告人為一公務機關，依國有
    財產法規定綜理國產事務，執行事務預算為全國人納稅所得
    ，倘顯無遺產可歸國庫，即應避免選任抗告人為遺產管理人
    ，乃司法院74年10月15日（74）院台廳一字第5786號函示精
    神所在，且本件各該順位之繼承人固均拋棄繼承，惟就法律
    或事實均無礙其擔任遺產管理人之職，應認有協助清理債務
    之道義責任，抗告人僅係國有財產管理機關，於此情形選任
    抗告人為遺產管理人，恐力有未逮，應以被繼承人之最近親
    屬為遺產管理人為當。又抗告人於遺債大於遺產之情形予以
    管理，花費人力、時間難以金錢衡量，由國庫墊付，不僅國
    庫利益受損，豈非造成浪費國家資源於特定人之不公現象，
    爰抗告聲明廢棄原裁定，抗告程序費用由被繼承人甲○○遺
    產負擔等語。
三、原審係以：(一)相對人前開之主張，業據其提出被繼承人死亡
    除戶資料、財產歸屬資料清單、配偶親屬明細表及戶籍資料
    、繼承系統表、本院96年度繼字第1253號拋棄繼承權准予備
    查通知函影本等為證。又被繼承人甲○○確已於96年4 月21
    日死亡，及其繼承人即楊淑媛等人，均已拋棄其繼承權之事
    實，亦有本院96年7 月3 日96年度繼字第1253號函附卷可佐
    ，堪信屬實。相對人既為有利害關係之被繼承人之債權人，
    則其聲請選任遺產管理人，自屬有據。(二)審酌被繼承人甲○
    ○之所有繼承人均已拋棄其等之繼承權，其與被繼承人之遺
    產已無關聯，如再選任其為遺產理人，命其管理被繼承人之
    遺產，顯失拋棄繼承之實益，亦與拋棄繼承之立法意旨有違
    。而財政部國有財產局為國庫之綜理機關，其備有財產管理
    之專才，雖其經費支出屬國家資源，但保護無人繼承財產之
    債權人之權利，亦屬政府之義務，又管理程序相當複雜，任
    務頗為繁重，是為保障全體債權人之利益及期待程序之公正
    、公信起見，選任財政部國有財產局臺灣南區辦事處擔任被
    繼承人甲○○之遺產管理人，應稱妥適等語。
四、本院認為：
  (一)「繼承開始時，繼承人之有無不明，而無親屬會議或親屬
    會議未於一個月內選定遺產管理人者，利害關係人得聲請法
    院選任遺產管理人」，民法第1178條第2 項固定有明文。惟
    「退除役官兵死亡而無繼承人、繼承人之有無不明或繼承
    人因故不能管理遺產者，由主管機關管理其遺產」，此為臺
    灣地區與大陸地區人民關係條例第68條第1 項所明定，行政
    院國軍退除役官兵輔導委員會並依同條第3 項規定，訂有退
    除役官兵死亡無人繼承遺產管理辦法，依該辦法第4 條規定
    ，亡故退除役官兵遺產，由該輔導會所屬安置機構為遺產管
    理人，亡故退除役官兵未安置者，以其住所地退除役官兵服
    務機構為遺產管理人。故被繼承人如屬退除役官兵者，自應
    依上開規定，以各該機構為法定之遺產管理人，法院不得再
    依前述民法規定，另行選任遺產管理人。
  (二)依行政院國軍退除役官兵輔導委員會高雄市榮民服務處97年
    年3 月11日高市榮字第0970001636號函覆本院稱：「查甲○
    ○君（ID：Ｚ000000000）係為有眷榮民身份」等詞，此有該
    函在卷可稽，是本件被繼承人甲○○既具退除役官兵身份，
    其全部繼承人均拋棄繼承時即屬無繼承人，則行政院國軍退
    除役官兵輔導委員會高雄市榮民服務處依前揭規定為被繼承
    人甲○○之法定遺產管理人，參諸前開說明，本院自不得再
    依民法規定另行選任遺產管理人，相對人得逕向法定遺產管
    理人申報債權，不得再提出聲請，是其聲請與法未合，原審
    誤依聲請選任抗告人為遺產管理人，是抗告意旨求為廢棄原
    審裁定為有理由，應由本院廢棄原裁定，並駁回相對人於第
    一審之聲請。
五、程序費用負擔之裁判依據：本件抗告為有理由，應依非訟事
    件法第21條第2 項、第24條第1 項，民事訴訟法第87條第2
    項裁定如主文所示。
中    華    民    國    97    年    3     月    14    日
                  家事法庭  審判長法  官  郭慧珊
                                  法  官  戰諭威
                                  法  官  楊智守
上正本係照原本作成。
如不服本裁定應於送達後10日內向本院提出再抗告狀，並繳納再
抗告費新臺幣一千元（應提出再抗告狀繕本）。
再為抗告應以適用法規顯有錯誤為理由，並經本院之許可，該許
可以原裁定所涉及之法律見解具有原則上之重要性者為限。
中    華    民    國    97    年    3     月    14    日
                                   書記官  蘇  豫


司法院資訊處製作；財團法人民間司法改革基金會備份。
